【裁判字號】    89,訴,734
【裁判日期】    890817
【裁判案由】    違反稅捐稽徵法等
【裁判全文】
臺灣高雄地方法院刑事判決                          八十九年度訴字第七三四號
    公  訴  人  臺灣高雄地方法院檢察署檢察官
    被      告  甲○○
右列被告因違反稅捐稽徵法案件，經檢察官提起公訴（八十九年度偵字第五三七號）
，本院判決如左：
    主  文
甲○○商業負責人，以明知為不實之事項，而填製會計憑證，處有期徒刑參月。又納
稅義務人之負責人，以詐術逃漏稅捐，處有期徒刑參月。應執行有期徒刑伍月。
    事  實
一、甲○○係納稅義務人「坤銓企業有限公司」（設於高雄縣鳳山市○○街二巷二十
    二號，以下簡稱坤銓公司）之負責人，為依公司法規定之公司負責人，並為商業
    會計法所稱之商業負責人，係從事業務之人。明知羅麗華於八十一、二年間，雖
    係坤銓公司之員工，惟自八十六年一月起至同年十二月止，並未在該公司任職及
    支領薪資，竟於八十七年初某日，由知情之甲○○之前妻鄭家玉，在坤銓公司內
    ，於該公司業務上製作之各類所得扣繳暨免扣繳憑單（以下簡稱扣繳憑單）之會
    計憑證上，登載羅麗華自八十六年一月起至同年十二月止，共領得薪資十七萬元
    之不實事項，再填載於該公司業務上製作之中華民國八十六年度營利事業所得稅
    結算申報書（以下簡稱結算申報書），嗣又由鄭家玉持該扣繳憑單及結算申報書
    ，於八十七年間某日，在高雄縣鳳山市○○路五十五之一號，向財政部臺灣省南
    區國稅局高雄縣分局申報坤銓公司八十六年度營利事業所得之營業費用之薪資部
    分支出，而行使該等業務上登載不實之文書，並藉虛增上開十七萬元薪資支出之
    不正當方法，為坤銓公司逃漏八十六年度營利事業所得稅計四萬二千四百九十九
    元，足以生損害於羅麗華及稅捐機關徵收稅款之正確性。
二、案經財政部南區國稅局岡山稽徵所移請臺灣高雄地方法院檢察署檢察官偵查起訴
    。
    理  由
一、訊之被告甲○○固坦承係坤銓公司之負責人，有由前妻鄭家玉於右揭時地在扣繳
    憑單、結算申報書上登載羅麗華於八十六年間在該公司領支十七萬元薪資，再持
    向稅捐機關報坤銓公司八十六年度營利事業所得稅等事實，惟矢口否認有明知不
    實事項填製會計憑證、行使業務上登載不實、逃漏稅捐等犯行，辯稱：坤銓公司
    報稅是由鄭家玉處理，伊不知情云云。經查：證人羅麗華於八十一、二年間曾在
    坤銓公司工作，但於八十六年一月至同年十二月間，並未在該公司任職及支領薪
    資等情，已據證人羅麗華於偵審中結證稱：「認識（甲○○），我之前於他公司
    工作不到二個月，是八十年之事，八十一或八十二年我就去台北了」、「（問：
    確定於八十六年未去孫某公司工作？）是的」（見偵查卷第三十九頁正、反面）
    、「八十六年我在台北工作，當時沒有在被告坤銓公司工作，我是約在八十年左
    右，在坤銓當過半年清潔工，‧‧‧‧」、「‧‧‧八十六年間我完全沒有在此
    打零工」（見本院八十九年五月二日訊問筆錄）等語甚明，且有證人羅麗華提出
    之銓元企業有限公司從業人員在職證明書一紙附卷可佐，而被告雖辯稱羅麗華於
    八十六年間仍有在坤銓公司打零工云云，並舉證人鄭家玉為證，惟銓元企業有限
    公司係位於臺北地區，則該期間證人羅麗華顯無可能既於在位於臺北地區之銓元
    企業有限公司工作，又在位於高雄縣鳳山市之坤銓公司工作，故被告與證人鄭家
    玉所述，自不可採。至財政部臺灣省南區國稅局高雄縣分局雖函復本院因坤銓公
    司未提供相關帳證，而無從查明該公司有無將羅麗華上開薪資列入申報營利事業
    所得稅，有該局八十九年七月十八日南區國稅高雄審字第八九○二八七四八號函
    一件附卷可稽，且無該結算申報書可參，惟證人鄭家玉於偵審中均坦認有將羅麗
    華之上開薪資持向財政部南區國稅局高雄縣分局辦理報稅等語在卷（見偵查卷第
    十五頁、本院八十九年五月十八日審判筆錄），苟非為了虛列薪資成本，以逃漏
    坤銓公司之營利事業所得稅，證人鄭家玉自無前往申報之理，況財政部臺灣省南
    區國稅局亦據以核定羅麗華之八十六年度綜合所得稅，亦有該綜合所得稅核定通
    知書影本一紙附卷可稽，顯見證人鄭家玉所稱有將羅麗華上開薪資持向財政部南
    區國稅局高雄縣分局報理報稅，係指申報坤銓公司之營利事業所得稅無訛，至被
    告虛列羅麗華之八十六年度薪資共十七萬元，計逃漏營利事業所得稅四萬二千四
    百九十九元，亦有上開財政部臺灣省南區國稅局高雄縣分局八十九年七月十八日
    南區國稅高縣審字第八九○二八七四八號函一件可憑。又羅麗華之資料係於八十
    年間，在坤銓公司任職時，由羅麗華交予被告，再由被告交予鄭家玉之情，已據
    羅麗華於本院訊問時敘明在卷（見本院八十九年五月二日訊問筆錄），且坤銓公
    司之員工僅五、六人一節，亦據被告及證人鄭家玉於偵查中分別供述、證述甚明
    （見偵查卷第第十二頁、第十四頁反面），並經證人羅麗華證述明確（見本院八
    十九年五月二日訊問筆錄），則被告自無不知羅麗華於八十六年間未在其公司任
    職之事實，況證人鄭家玉供稱：「我抄八十五年的資料，八十六年羅女有無領得
    十七萬元，‧‧‧」（見偵查卷第十五頁）、「我們（指與被告）在八十五年十
    一月離婚，資料是因被告放在抽屜，我拿來抄的，我結婚後即負責坤銓公司記帳
    、報稅，一直到八十八年二月前，離婚前，白天我在新光人壽工作，離婚後，我
    沒有工作，我都是晚上回家才幫忙記帳，所以不清楚羅麗華在八十六年間有無在
    公司工作‧‧‧」（見本院八十九年五月十八日審判筆錄）等語在卷，資料既是
    由被告放在抽屜，且證人鄭家玉又非全職幫坤銓公司工作，則上開羅麗華之資料
    是被告交予證人鄭家玉，應堪認定。綜上，被告既係坤銓公司之負責人，且羅麗
    華之資料係其交由鄭家玉憑以制作扣繳憑單及結算申報書，而據以申報坤銓公司
    營利事業所得稅，則被告將上開不實薪資，登載於扣繳憑單，填製會計憑證，並
    持以向稅捐機關申報稅捐，予以行使，而使用不正當方法逃漏稅捐，事證明確，
    足以生損害於羅麗華及影響稅捐機關課稅之正確性，被告上開犯行洵堪認定。
二、按被告係坤銓公司之負責人，為商業負責人及從事業務之人，而營利事業填報扣
    繳憑單，乃附隨其業務而製作，係屬業務上所掌之文書（最高法院七十年九月二
    十一日七十年度第九次刑事庭會議決議同此見解），且扣繳憑單係扣繳義務人將
    給付總額及扣繳稅額彙報供稽徵機關查核之用，係屬商業會計法第十五條第一款
    、第十六條第一款所定之會計憑證，故扣繳憑單及結算申報書均係附隨被告所經
    營之上開公司之業務而作成之文書。被告既明知羅麗華薪資不實，仍令鄭家玉虛
    報羅麗華八十六年度薪資為十七萬元，列為成本，填載扣繳憑單及結算申報書向
    財政部臺灣省南區國稅局高雄縣分局申報，足以生損害於羅麗華及稅捐機關核稅
    之正確性，並為納稅義務人坤銓公司逃漏稅捐，核其所為，係犯稅捐稽徵法第四
    十七條第一款、第四十一條詐術逃漏稅捐罪（納稅義務人係坤銓公司，係該公司
    犯稅捐稽徵法第四十一條之罪，而被告係該公司之負責人，應依同法第四十七條
    第一款規定，課以前開四十一條罪責，公訴人逕認被告應依稅捐稽徵法第四十一
    條規定處罰，尚有未洽，爰予更正說明之）、商業會計法第七十一條第一款之明
    知不實事項填製會計憑證罪、刑法第二百十六條、第二百十五條之行使業務上登
    載不實文書罪。又其明知不實事項填製扣繳憑單之會計憑證行為，因商業會計法
    第七十一條第一款之填製不實會計憑證罪，係刑法第二百十六條、第二百十五條
    之行使業務上文書登載不實罪之特別規定，依特別法優於普通法之法律競合關係
    ，即應擇一適用商業會計法第七十一條第一款之規定論處。又被告明知不實事項
    而仍登載於其業務上製作之結算申報書並據以申報稅捐持之行使，係犯行使業務
    上登載不實文書罪，其登載不實之行為係行使行為之前階段行為，應為行使行為
    所吸收，不另論罪。是被告所犯上開明知不實事項填製會計憑證罪與行使業務上
    登載不實文書罪間，有方法結果之牽連關係，屬裁判上一罪，應依牽連犯之例，
    從一重之填製不實會計憑證罪處斷。又稅捐稽徵法第四十七條第一款之規定，係
    將納稅義務人之公司之責任，基於刑事政策之考慮，於其應處徒刑範圍內，轉嫁
    於公司之負責人，故此情形而受罰之公司負責人，乃屬於「代罰」之性質，其並
    非逃漏稅捐之納稅義務人。而刑法第五十五條所謂之牽連犯，必須二個以上之行
    為有方法與結果之關係，始足構成，亦即必須以犯一罪之方法行為犯他罪，或以
    犯一罪之結果行為犯他罪，方得成立牽連關係，公司負責人既非逃漏稅捐之納稅
    義務人，其僅係代罰而已，公司以不正當方法逃漏稅捐，縱由該公司負責人或其
    他有權代表公司之自然人代表公司為之，究非屬於公司負責人本身之犯罪行為，
    自與該公司負責人之其他犯罪行為間，無方法結果之牽連關係可言（最高法院八
    十五年度台上字第六○六五號判決亦同此見解），是被告所犯上開詐術逃漏稅捐
    罪及填製不實會計憑證罪，犯意各別，行為互殊，應分論併罰。公訴人認被告詐
    術逃漏稅捐罪與刑法行使業務上登載不實文書罪間，應論以牽連犯，尚有未洽。
    又公訴人雖未論及被告違反上開商業會計法罪名，惟該罪與上開行使業務上登載
    不實文書罪部分具有牽連犯之裁判上一罪關係，為起訴效力所及，本院自得一併
    審理。審酌被告雖因一時貪慾，為圖己利，而逃漏稅捐，非但損及羅麗華，亦影
    響國家稅捐課稅之正確性，顯具有惡性，惟其並未曾受有期徒刑以上刑之宣告，
    有臺灣高等法院被告全國前案紀錄表及臺灣高雄地方法院檢察署刑案資料查註紀
    錄表各一件附卷可稽，素行尚佳，且逃漏稅捐之稅額非鉅，犯後復坦承部分犯行
    態度良好等一切情狀，就其所犯二罪，各量處如主文所示之刑，並定其應執行之
    刑。
據上論斷，應依刑事訴訟法第二百九十九條第一項前段，稅捐稽徵法第四十七條第一
款、第四十一條，商業會計法第七十一條第一款，刑法第十一條、第五十五條、第二
百十六條、第二百十五條、第五十一條第五款，罰金罰鍰提高標準條例第一條前段，
判決如主文。
中      華      民      國      八十九    年    八      月    十七      日
                                  臺灣高雄地方法院刑事庭
                                      法  官  李麗珠
右為正本，係照原本作成，證明與原本無異。
如不服本判決，應於送達後十日內，向本院提出上訴狀。
                                      書記官  簡鴻雅
中    華    民    國    八十九    年       八       月      十七        日
附錄本案判決論罪科刑法條：
刑法第二百十五條：
從事業務之人，明知為不實之事項，而登載於其業務上作成之文書，足以生損害於公
眾或他人者，處三年以下有期徒刑、拘役或五百元以下罰金。
刑法第二百十六條：
行使第二百十條至第二百十五條之文書者，依偽造、變造文書或登載不實事項或使登
載不實事項之規定處斷。
稅捐稽徵法第四十一條：
納稅義務人以詐術或其他不正當方法逃漏稅捐者，處五年以下有期徒刑、拘役或科或
併科新臺幣六萬元以下罰金。
稅捐稽徵法第四十七條第一款：
本法關於納稅義務人、扣繳義務人及代繳人應處徒刑之規定，於左列之人適用之：
一、公司法規定之公司負責人。
商業會計法第七十一條第一款：
商業負責人、主辦及經辦會計人員或依法受託代他人處理會計事務之人員有左列情事
之一者，處五年以下有期徒刑、拘役或科或併科新臺幣十五萬元以下罰金：
一、以明知為不實之事項，而填製會計憑證。


司法院資訊處製作；財團法人民間司法改革基金會備份。
